【裁判字號】    96,上,227
【裁判日期】    970116
【裁判案由】    清償借款
【裁判全文】
臺灣高等法院高雄分院民事判決           96年度上字第227號
上  訴  人  丙○○
            乙○○
共同訴訟
代  理  人  張義祖律師
被上訴人    華南商業銀行股份有限公司
法定代理人  甲○○
訴訟代理人  丁○○
上列當事人間清償借款事件，上訴人對於中華民國96年10月23日
臺灣高雄地方法院96年度審訴字第1466號第一審判決提起上訴，
本院於97年1月2日言詞辯論終結，判決如下：
    主  文
上訴駁回。
第二審訴訟費用由上訴人連帶負擔。
    事實及理由
一、本件被上訴人起訴主張，原審共同被告台強營造有限公司（
    下稱台強公司）於90年8 月6 日邀同原審共同被告何楊貴貞
    、何關財、何保良、陳碧芬、及上訴人丙○○、乙○○為連
    帶保證人，與伊簽訂就台強公司對伊所負一切債務在新台幣
    （下同）2,000 萬元範圍內，願負連帶清償責任之保證書，
    並各別簽訂授信約定書。嗣台強公司於96年1 月8 日起陸續
    向伊借款如附表所示18筆，合計540 萬元，借款期間如附表
    所示，利息則均約定按伊基準利率加年息1%機動計算按月支
    付，並約定如違約遲延給付利息時，除仍依原約定利率計付
    遲延利息外，其逾期清償在6 個月以內者，應按上開利率10
    % ，逾期清償在6 個月以上者，其超過6 個月部分，按上開
    利率20 %計算違約金。另約定如遲延一期利息或本金給付時
    ，即喪失期限利益，全部債務視為到期。詎台強公司借款後
    ，於96年6 月間起並未按期支付利息，依約債務已視為全部
    到期，且全部借款迄今均屆清償期。經核算結果，尚有全部
    之本金540 萬元及如附表所示之利息及違約金未為清償（違
    約當時之基準利率為年息4.194%，加計年息1%後為5.194%
    ）。爰依消費借貸及連帶保證之法律關係，提起本訴，並聲
    明求為命上訴人連帶給付如原判決主文第一項所示之金額之
    判決。原審為被上訴人勝訴判決，上訴人不服聲明上訴，被
    上訴人答辯聲明：(一)上訴駁回。(二)訴訟費用由上訴人負擔。
二、上訴人則以：伊等當時係因具台強公司股東身分而為連帶保
    證人，然於台強公司為本件借款時，伊等已非台強公司之股
    東，亦未被告知，基於誠信原則，自不負此借款之連帶保證
    人責任，又上開各該借據未經伊等審閱、簽章，依該借據第
    10 條 約定意旨，基於消費者保護法（以下簡稱消保法）第
    11條之1 第1 、2 項及第12條第1 項、第2 項第1 款之規定
    ，借據及授信約定書，均不構成契約之內容而拘束伊等，或
    對伊等無效。另台強公司於96年1 月8 日首次借款後，至同
    年2 月8 日第1 次付息日即無力繳息，足見被上訴人徵信不
    實，竟又續貸，且台強公司於96年8 月27日、9 月10日在其
    設於被上訴人銀行帳戶內有150,652 元及340,296 元之入帳
    ，被上訴人竟怠於依授信約定書第7 條約定逕行抵扣，任令
    台強公司轉帳支出，依民法第217 條規定，自應免除上訴人
    責任云云，資為抗辯。於本院上訴聲明：(一)原判決廢棄。(二)
    被上訴人在第一審之訴駁回。(三)第一、二審訴訟費用由被上
    訴人負擔。
三、經查，被上訴人主張，原審共同被告台強公司於90年8 月6
    日邀同原審共同被告何楊貴貞、何關財、何保良、陳碧芬及
    上訴人為連帶保證人，與被上訴人簽訂就台強公司對被上訴
    人所負一切債務在2,000 萬元範圍內，願負連帶清償責任之
    保證書，並各別簽訂授權約定書，嗣台強公司於96年1 月8
    日起陸續向被上訴人借款如附表所示18筆，合計540 萬元，
    借款期間如附表所示，利息則均約定按被上訴人基準利率加
    年息1%機動計算按月支付，並約定如違約遲延給付利息時，
    除仍依原約定利率計付遲延利息外，其逾期清償在6 個月以
    內者，應按上開利率10% ，逾期清償在6 個月以上者，其超
    過6 個月部分，按上開利率20% 計算違約金。另約定如遲延
    一期利息或本金給付時，即喪失期限利益，全部債務視為到
    期。台強公司借款後，於96年6 月間起並未按期支付利息，
    依約債務已視為全部到期，且全部借款迄今亦均屆清償期，
    經核算結果，尚有全部之本金540 萬元及如附表所示之利息
    及違約金未為清償等事實，業據提出保證書、授信約定書、
    借據、放款交易明細查詢申請單在卷（原審卷8 ～51頁、本
    審卷34頁）為證，且為上訴人所不爭執，自可信為真實。
四、被上訴人因此以依消費借貸及連帶保證之法律關係，提起本
    件之訴，則為上訴人所否認，並抗辯以前詞，是本件爭執為
    (一)被上訴人基於消費借貸及連帶保證之法律關係，請求上訴
    人連帶給付系爭借款，有無理由。(二)上訴人主張依消保法第
    11 條 之1 第1 、2 項及第12條第1 項第2 項第1 款之規定
    ，伊等不負系爭借款之連帶保證責任，是否有理。(三)本件有
    無民法第217 條過失相抵而得免除上訴人清償責任之適用。
五、被上訴人基於消費借貸及連帶保證之法律關係，請求上訴人
    連帶給付系爭借款，有無理由。
  (一)按，稱消費借貸者，謂當事人一方移轉金錢或其他代替物之
    所有權於他方，而約定他方以種類、品質、數量相同之物返
    還之契約；借用人應於約定期限內，返還與借用物種類、品
    質、數量相同之物；遲延之債務，以支付金錢為標的者，債
    權人得請求依法定利率計算之遲延利息。但約定利率較高者
    ，仍從其約定利率；當事人得約定債務人於債務不履行時，
    應支付違約金，民法第474 條第1 項、第478 條前段、第23
    3 條第1 項及第250 條第1 項分別定有明文。再按，稱保證
    者，謂當事人約定，一方於他方之債務人不履行債務時，由
    其代負履行責任之契約；保證債務，除契約另有訂定外，包
    含主債務之利息、違約金、損害賠償及其他從屬於主債務之
    負擔，亦為民法第739 條及第740 條所明定。又保證債務之
    所謂連帶，係指保證人與主債務人負同一債務，對於債權人
    各負全部給付之責任者而言，此觀諸民法第272 條第1 項規
    定連帶債務之文義即明，有最高法院45年台上字第1426號判
    例意旨可資參照。經查，上訴人於90年8 月6 日擔任台強公
    司之連帶保證人，約定就台強公司對被上訴人所負一切債務
    在2,000 萬元範圍內負連帶清償之保證責任，嗣台強公司於
    96 年1月8 日起陸續向被上訴人借款如附表所示18筆，合計
    54 0萬元，屆滿台強公司並未清償，積欠如附表所示之本金
    、利息及違約金等事實，已如前述，從而被上訴人基於消費
    借貸及連帶保證之法律關係，訴請上訴人連帶給付540 萬元
    ，及如附表所示之利息及違約金，於法自屬有據。
  (二)上訴人雖以伊等當時係因具台強公司股東身分而為連帶保證
    人，然於台強公司本件系爭借款時，伊等已非台強公司之股
    東，並未被告知有此等借款，令負連帶保證責任，實有違誠
    信原則云云。惟按，就連續發生之債務為保證而未定有期間
    者，保證人得隨時通知債權人終止保證契約，前項情形，保
    證人對於通知到達債權人後所發生主債務人之債務，不負保
    證責任，為民法第754 條所明定。是未定期間之最高限額保
    證契約，在保證人依民法第754 條規定終止或有其他消滅原
    因以前，所生約定範圍內之債務，不逾最高限額者，均為保
    證契約效力所及，最高法院77年台上字第943 號判例意旨可
    資參照。經查，本件上訴人於系爭借款前，並未依法終止系
    爭連帶保證契約，又向連帶保證人求償乃債權人法律權利之
    行使，上訴人徒以上情抗辯稱被上訴人向其等求償有違誠信
    原則，尚非有據。
六、上訴人主張依消保法第11條之1 第1 、2 項及第12條第1 項
    第2 項第1 款規定，伊等不負系爭借款之連帶保證責任，是
    否有理。
    按，所謂消費者，依消費者保護法第2 條之立法解釋，指以
    消費為目的而為交易、使用商品或接受服務者而言。銀行或
    其他金融機構與連帶保證人間所訂立之保證契約，乃保證人
    擔保借款人對金融機構債務之清償責任，金融機構對保證人
    並未提供任何商品或服務，保證人並未因有保證契約而自銀
    行獲得報償，尚非屬消費者保護法所規定有關消費之法律關
    係，自無該法之適用。最高法院90年台上字第2011號判決意
    旨可資參照。經查，本件被上訴人係因上訴人於90年8 月6
    日擔任台強公司之連帶保證人，約定就台強公司對被上訴人
    所負一切債務在2,000 萬元之範圍內負連帶清償之保證責任
    ，而台強公司於96年1 月8 日起陸續向被上訴人借取之系爭
    借款迄未清償，已為台強公司所不爭執，而基於連帶保證關
    係，請求上訴人連帶給付系爭借款，揆諸上開說明，上訴人
    關於消保法適用之抗辯，已不足採。至台強公司就系爭借款
    所簽訂之借據，經上訴人審閱簽章與否，並不影響上訴人就
    系爭借款所應負連帶清償之保證責任。則上訴人以系爭借款
    之借據未經其等審閱簽章，有違消保法第11條之1 第1 、2
    項及第12條第1 項第2 項第1 款之規定，參之借據第10條之
    約定，該借款及上訴人所簽訂之授信約定書，對其等無效，
    不能拘束其等，而抗辯稱其等自不負連帶保證之清償責任云
    云，要無可取。
七、本件有無民法第217 條過失相抵而得免除上訴人清償責任之
    適用。
    上訴人係以台強公司於96年1 月8 日首次借款後，至同年2
    月8 日第1 次付息日即無力繳息，足見被上訴人徵信不實，
    竟又續貸，且台強公司於96年8 月27日、9 月10日在其設於
    被上訴人銀行帳戶內有150,652 元及340,296 元之入帳，被
    上訴人竟怠於依授信約定書第7 條約定逕行抵扣，任令台強
    公司轉帳支出，依民法第217 條規定，自應免除上訴人責任
    云云。經查，台強公司於96年1 月8 日向被上訴人之首次借
    款兩筆800,000 元及200,000 元，均有按月繳息至96年6 月
    8 日止，有上開放款交易明細查詢申請單在卷（原審卷34、
    35 頁） 可稽，上訴人主張台強公司於96年1 月8 日之首次
    借款，至同年2 月8 日第1 次付息日即無力繳息云云，顯為
    誤解。且按，民法第217 條所定與有過失之適用，以損害賠
    償之債為限，此觀該條規定，損害之發生或擴大，被害人與
    有過失者，法院得減輕賠償金額，或免除之規定甚明。經查
    本件被上訴人係基於消費借貸及連帶保證之法律關係，請求
    上訴人連帶給付借款，並非損害賠償之債。又台強公司上開
    入帳款係存入其設在被上訴人銀行北高雄分行000000000000
    帳戶內，有上訴人提出之存摺在卷（原審卷80頁），與台強
    公司上開放款使用之被上訴人000000000000帳戶不同，被上
    訴人組織規模不小，以不同業務由不同人員承辦觀之，實難
    責令被上訴人辦理放款之承辦人員能及時有效地行使抵銷權
    ，況被上訴人未依授信約定書第7 條約定逕行就台強公司設
    在被上訴人銀行帳戶內之入帳款行使抵扣，僅被上訴人未及
    行使其權利，致其借款債權求償發生困難而已，不生在損害
    賠償之債中應負與有過失責任之問題，從而上訴人執上開情
    事抗辯稱基於民法第217 條與有過失原則，應免除其連帶保
    證之清償責任云云，更非有據。
八、綜上，被上訴人基於消費借貸及連帶保證之法律關係，訴請
    上訴人連帶給付540 萬元，及如附表所示之利息及違約金，
    為有理由，應予准許，原審法院為被上訴人勝訴判決，並無
    違誤，上訴人上訴指摘原判決不當，求予廢棄改判，為無理
    由，應予駁回。
九、本件事證明確，兩造其餘攻擊防禦方法，與本件判斷結果不
    生影響，自不逐一論列，併此明。
據上論結，本件上訴為無理由，依民事訴訟法第449 條第1 項、
第85條第2 項，判決如主文。
中    華    民    國    97    年    1     月    16    日
                            民事第五庭
                                審判長法官  蔡明宛
                                法      官  曾錦昌
                                法      官  魏式璧
以上正本證明與原本無異。
如對本判決上訴，須於判決送達後20日內向本院提出上訴狀，其
未表明上訴理由者，應於上訴後20日內向本院提出上訴理由書（
均須按他造當事人之人數附繕本）。上訴時應提出委任律師或具
有律師資格之人之委任狀，並依附註條文規定辦理。
中    華    民    國    97    年    1     月    17    日
                                書  記  官  鄔維玲
附註：
民事訴訟法第466條之1：
對於第二審判決上訴，上訴人應委任律師為訴訟代理人，但上訴
人或其法定代理人具有律師資格者，不在此限。
上訴人之配偶、三親等內之血親、二親等內之姻親，或上訴人為
法人、中央或地方機關時，其所屬專任人員具有律師資格並經法
院認為適當者，亦得為第三審訴訟代理人。第１項但書及第２項
情形，應於提起上訴或委任時釋明之。
附表
┌──┬──────┬─────┬─────┬─────┬──────┬────────┬──────────────┬───┐
│編號│借款金額    │借  款  日│到  期  日│利息起算日│利      率  │違約金起算日    │違約金計算方式              │備  考│
│    │            │年、月、日│年、月、日│          │            │                │                            │      │
├──┼──────┼─────┼─────┼─────┼──────┼────────┼──────────────┼───┤
│001 │800,000 元  │96.01.08  │96.07.06  │96.07.08  │年息5.194%  │96.08.09        │逾期清償在6 個月以內，按左開│      │
│    │            │          │          │          │            │                │利率10% ，逾期清償在6個月以 │      │
│    │            │          │          │          │            │                │上，其超過6 個月部分，按左開│      │
│    │            │          │          │          │            │                │利率20%                     │      │
├──┼──────┼─────┼─────┼─────┼──────┼────────┼──────────────┼───┤
│002 │200,000 元  │96.01.08  │96.07.06  │96.07.08  │年息5.194%  │96.08.09        │同上                        │      │
├──┼──────┼─────┼─────┼─────┼──────┼────────┼──────────────┼───┤
│003 │400,000 元  │96.02.16  │96.08.16  │96.07.16  │年息5.194%  │96.08.17        │同上                        │      │
├──┼──────┼─────┼─────┼─────┼──────┼────────┼──────────────┼───┤
│004 │100,000 元  │96.02.16  │96.08.16  │96.08.16  │年息5.194%  │96.09.17        │同上                        │      │
├──┼──────┼─────┼─────┼─────┼──────┼────────┼──────────────┼───┤
│005 │856,000 元  │96.04.30  │96.10.30  │96.06.30  │年息5.194%  │96.07.31        │同上                        │      │
├──┼──────┼─────┼─────┼─────┼──────┼────────┼──────────────┼───┤
│006 │214,000 元  │96.04.30  │96.10.30  │96.07.30  │年息5.194%  │96.08.31        │同上                        │      │
├──┼──────┼─────┼─────┼─────┼──────┼────────┼──────────────┼───┤
│007 │360,000 元  │96.05.04  │96.11.04  │96.08.04  │年息5.194%  │96.09.05        │同上                        │      │
├──┼──────┼─────┼─────┼─────┼──────┼────────┼──────────────┼───┤
│008 │ 90,000 元  │96.05.04  │96.11.04  │96.08.04  │年息5.194%  │96.09.05        │同上                        │      │
├──┼──────┼─────┼─────┼─────┼──────┼────────┼──────────────┼───┤
│009 │400,000 元  │96.05.17  │96.11.16  │96.07.17  │年息5.194%  │96.08.18        │同上                        │      │
├──┼──────┼─────┼─────┼─────┼──────┼────────┼──────────────┼───┤
│010 │100,000 元  │96.05.17  │96.11.16  │96.07.17  │年息5.194%  │96.08.18        │同上                        │      │
├──┼──────┼─────┼─────┼─────┼──────┼────────┼──────────────┼───┤
│011 │400,000 元  │96.05.24  │96.11.23  │96.07.24  │年息5.194%  │96.08.25        │同上                        │      │
├──┼──────┼─────┼─────┼─────┼──────┼────────┼──────────────┼───┤
│012 │100,000 元  │96.05.24  │96.11.23  │96.07.24  │年息5.194%  │96.08.25        │同上                        │      │
├──┼──────┼─────┼─────┼─────┼──────┼────────┼──────────────┼───┤
│013 │400,000 元  │96.06.08  │96.12.07  │96.07.08  │年息5.194%  │96.08.09        │同上                        │      │
├──┼──────┼─────┼─────┼─────┼──────┼────────┼──────────────┼───┤
│014 │100,000 元  │96.06.08  │96.12.07  │96.08.08  │年息5.194%  │96.09.09        │同上                        │      │
├──┼──────┼─────┼─────┼─────┼──────┼────────┼──────────────┼───┤
│015 │384,000 元  │96.06.13  │96.12.13  │96.08.13  │年息5.194%  │96.09.14        │同上                        │      │
├──┼──────┼─────┼─────┼─────┼──────┼────────┼──────────────┼───┤
│016 │ 96,000 元  │96.06.13  │96.12.13  │96.08.13  │年息5.194%  │96.09.14        │同上                        │      │
├──┼──────┼─────┼─────┼─────┼──────┼────────┼──────────────┼───┤
│017 │320,000 元  │96.06.22  │96.12.21  │96.07.22  │年息5.194%  │96.08.23        │同上                        │      │
├──┼──────┼─────┼─────┼─────┼──────┼────────┼──────────────┼───┤
│018 │ 80,000 元  │96.06.22  │96.12.21  │96.07.22  │年息5.194%  │96.08.23        │同上                        │      │
└──┴──────┴─────┴─────┴─────┴──────┴────────┴───────┴──────┴───┘
                                                   ＱＦ


司法院資訊處製作；財團法人民間司法改革基金會備份。
